【裁判字號】    97,消債抗,345
【裁判日期】    980731
【裁判案由】    聲請更生程序
【裁判全文】
臺灣高雄地方法院民事裁定           97年度消債抗字第345號
抗  告  人
即  債務人  甲○○
上列抗告人因聲請更生程序事件，對於中華民國97年9 月30 日
本院97年度消債更字第1287號裁定提起抗告，本院裁定如下：
    主  文
抗告駁回。
抗告費用新台幣壹仟元由抗告人負擔。
    理  由
一、抗告意旨略以：抗告人即債務人（以下簡稱抗告人）現積欠
    金融機構等債權人債務新臺幣（下同）1,592,166 元，另積
    欠胞兄陳仁基私人債務416,000 元，前因不能清償金融機構
    債務，於民國95年間依銀行公會協商機制與最大債權銀行即
    台東區中小企業銀行股份有限公司（下稱台東企銀，現併入
    荷蘭銀行）就當時欠款金額1,645,259 元達成分期還款協議
    ，同意自95年6 月起，以分170 期，利率6%，每月10日繳納
    14,400元之方式償還。抗告人於協商成立時係任職於才庫人
    力資源顧問股份有限公司（任職期間95年3 月至同年5 月，
    月薪約22,000元），嗣於95年7 月至同年8 月間任職於鋒榮
    科技股份有限公司，薪資收入為11,840元，95年8 月30日起
    至96年3 月間則任職於高治達科技股份有限公司（以下簡稱
    高治達公司），薪資總收入為147,058 元（月薪約21,008元
    ），後因失業而賴家人資助，於96年5 月中旬始謀得在柏旭
    交通企業股份有限公司（以下簡稱柏旭公司）之新職，月薪
    約31,000元，但第1 個月的薪水係在96年6 月11日才領到，
    且只有半個月的薪水15,796元，僅足夠抗告人生活，故抗告
    人不得已僅依約繳納上開月付協商款至96年5 月止，自96年
    6 月起即無力繳納而毀諾，客觀上實有不可歸責事由致履行
    協議顯有重大困難。原審裁定以抗告人於自前任職公司離職
    後，約莫不過1 個月旋即謀得新職，且抗告人於協商成立後
    之95年8 月間即將存於臺灣銀行之優惠存款596, 895元解約
    ，認抗告人以該筆優惠存款足夠依約繳納41期協商款，因而
    以抗告人有還款能力而無正當理由毀諾，逕予駁回抗告人更
    生之聲請。惟抗告人之臺灣銀行優惠存款係93年8 月10日以
    存本取息之方式存入590,500 元，而所定到期日係95年8 月
    10 日 ，此有抗告人臺灣銀行優惠定存存摺簿為證。抗告人
    前須按月清償金融機構債務，連同循環利息、違約金及滯納
    金等，嗣因抗告人失業，亦需維生，是間續提領其優惠存款
    之本金，藉以清償債務，直至抗告人優惠存款本金質借殆盡
    ，遂中途解約，非如原審所裁定，抗告人係中途解約提領整
    筆本金，故原審認事用法，有所疏漏，而抗告人於96年4 月
    至5月 間已因失業致收入遽減，履行協商有其困難，生活已
    難維持，遑論清償債務，是抗告人聲請更生程序以清償債務
    ，並無不法，然原審以其96年6 月所任之職，逕認抗告人有
    清償之能力，係無理由，是原審認抗告人履行協議並無重大
    困難，逕予駁回抗告人更生之聲請，於法亦屬有誤。為此，
    爰依法提起本件抗告，請求廢棄原裁定，並准予裁定開始更
    生程序等語。
二、按「為使負債務之消費者得依本條例所定程序清理其債務，
    以調整其與債權人及其他利害關係人之權利義務關係，保障
    債權人之公平受償，謀求消費者經濟生活之更生及社會經濟
    之健全發展，特制定本條例。」、「債務人不能清償債務或
    有不能清償之虞者，得依本條例所定更生或清算程序，清理
    其債務」，消費者債務清理條例第1 條、第3 條定有明文。
    是消費者債務清理條例之立法，其中心思想乃認陷於經濟上
    困境之消費者若任其於惡性循環之債務窘境中自生自滅，其
    將衍生嚴重之社會問題，致難以維持安定之社會經濟秩序，
    故有予之分別情形依更生或清算之程序清理其債務之必要，
    藉以妥適調整其與各相關債權人等間之權利義務關係，以謀
    求消費者經濟生活之更生機會，從而健全社會經濟發展。惟
    私法上之債之關係，係以當事人間之信賴關係為基礎，為社
    會經濟組織之重要支柱。當事人於以法律行為追求自己之利
    益之際，亦應顧及對方之利益，並考量債權債務在社會上之
    作用，本於誠實及信用之原則，行使其債權及履行其債務。
    故債務人之消費者欲以上開條例為其所負義務之調整者，自
    應本於誠信原則之本旨，僅在其不能清償債務或有不能清償
    之虞而使其陷於經濟上之困境時始得准許之，以避免其藉此
    善意之立法而惡意圖謀減免債務，致使社會陷於道德之危險
    ，並因此使信用緊縮而造成社會經濟之動盪。又按，「債務
    人與金融機構協商成立者，不得聲請更生或清算。但因不可
    歸責於己之事由，致履行顯有重大困難者，不在此限」、「
    本條例施行前，債務人依金融主管機關協調成立之中華民國
    銀行公會會員辦理消費金融案件無擔保債務協商機制與金融
    機構成立之協商，準用前項之規定」，消費者債務清理條例
    第151 條第5 項、第6 項亦分別明定。是債務清償方案成立
    後，應由債務人按其條件履行，如因事後發生情事變更，在
    清償期間收入或收益不如預期，致該方案履行困難甚或履行
    不能，因不可歸責於己，始能允許債務人依消費者債務清理
    條例向法院聲請更生或清算程序，以避免債務人任意毀諾已
    成立之協商，濫用更生或清算之裁判上債務清理程序，至於
    債務人依法聲請更生或清算後，仍須具備不能清償或不能清
    償之虞之要件，堪認其已陷於經濟上之困境時，法院始應准
    之進行更生或清算程序。而所謂「不可歸責於己之事由」，
    應係指客觀上聲請人之支出增多，或收入、收益減少，非其
    成立協商時所能預期，諸如物價上漲而成本增加、家屬患病
    等以致支出增加，或因病無法工作、僱佣之公司倒閉或裁員
    、失業、減薪等以致收入減少等情形，始足當之。再按，聲
    請更生或清算不合程式或不備其他要件者，法院應以裁定駁
    回之，但其情形可以補正者，法院應定期間先命補正，消費
    者債務清理條例第8 條亦有明定。
三、經查：
(一)抗告人於95年5 月15日依金融主管機關協調成立之中華民國
    銀行公會會員辦理消費金融案件無擔保債務協商機制，與最
    大債權銀行即台東企銀就當時欠款債務1,645,259 元達成分
    期還款協議，同意自95年6 月起，以分170 期，利率6%，每
    月10日繳納14,400元，依各債權銀行債權金額比例清償各項
    債務，至全部清償為止，而抗告人僅依約繳納至96年5 月止
    ，有協議書、無擔保債務還款計劃各1紙、荷蘭銀行98年2月
    6日陳報狀在卷可稽（見原審卷第11頁至第13頁、第67頁至
    第68頁、本院卷第26頁至第34頁），堪予認定。
(二)查抗告人95年、96年收入分別為190,403 元及316,749 元，
    有抗告人95、96年度綜合所得稅各類所得資料清單附卷可參
    （見原審卷第25頁至第26頁），換算抗告人於95年協商及96
    年毀諾時每月平均收入分別為15,867元（元以下4 捨5 入）
    、26,396元（元以下4 捨5 入）。又抗告人於96年5 月15日
    起迄今均在柏旭公司任職，自96年5 月至98年3 月止應領薪
    資共計749,826 元，換算每月平均所得為32,601元（元以下
    4 捨5 入，計算式：749,826 ÷23＝32,601），亦有抗告人
    勞工保險被保險人投保資料、柏旭公司98年4 月21日函文在
    卷可稽（見原審卷第40頁、本院卷第50頁至第51頁）。而依
    上開抗告人勞工保附被保險人投保資料，抗告人係於96年3
    月26日自高治達公司退保，自96年5 月15日起開始於柏旭公
    司投保，又抗告人於柏旭公司5 月份薪資係於96年6 月11日
    發放，實領金額為15,796元，亦有抗告人提出柏旭公司96年
    5 月分薪資條在卷可憑（見原審卷第87頁），據上堪認抗告
    人陳稱其於96年4 、5 月失業，期間頓失收入，雖於96年5
    月中覓得新職，但薪水係於96年6 月份領得，且只有半個月
    薪資等語，確屬實情。而抗告人於93年8 月10日存於臺灣銀
    行之優惠存款590,500 元，期間均有經抗告人陸續提領支出
    ，於95年8 月解約時，僅餘58,916元，並非原審認定到期時
    一次提領596,895 元，亦經抗告人提出該優惠存款帳戶存摺
    影本為證（見本院卷第6 頁至第11頁），堪信為真。又查，
    抗告人名下並無任何登記財產，亦有卷附全國財產稅總歸戶
    財產查詢清單可按（見原審卷第21頁），承上所述，抗告人
    96年3 月26日起至96年5 月14日止均無工作而無收入，直至
    96年6 月11日方領得薪資15,796元，則抗告人僅繳納月付協
    商款至96年5 月止，嗣未依約於96年6 月10日前繳納月付協
    商款14,400元，確因其失業而無收入所致，是抗告人陳稱其
    於96年6 月起毀諾係因不可歸責於己致履行協議顯有重大困
    難等語，尚堪採信。
(三)抗告人陳報每月必要支出為34,430元（含膳食費6,000 元、
    勞保費394 元、健保費414 元、管理費1,664 元、電費860
    元、水費262 、交通費258 元、稅賦578 元、房租《代抗告
    人母親繳納房貸》12,000元、償還胞兄陳仁基債務12,000元
    ），惟就代母親繳納房貸部分，並非抗告人之義務，另償還
    胞兄債務部分，因債務人之財產為全體債權人之總擔保，並
    無優先清償此特定債務使其他債務劣後清償之理，是上開費
    用縱有實際支出，亦不得將之列為聲請人每月必要支出項目
    。則扣除上開2 筆支出，抗告人陳報其每月必要支出為10,4
    30元，應無奢侈浪費情事，尚在合理支出範圍內。
(四)查抗告人積欠如附表所示荷蘭銀行等銀行債權人及私人債務
    共計1,962,431 元，有附表所示各家債權銀行陳報狀、財團
    法人金融聯合徵信中或當事人綜合信用報告及抗告人提出之
    債權人清冊在卷可稽。而抗告人就附表編號1 至3 所示債務
    業與各銀行債權人達成168 期、0 利率之個別協商一致性還
    款方案，每月清償本金及利息之還金額如附表1 至3 所示，
    合計6,199 元，以抗告人目前每月收入32,601元扣除每月必
    要支出10,430元後，尚餘22,171元可繳納上開個別一致性還
    款方案金額6,199 元，且有餘款15,972元，顯見抗告人依約
    償還此部分債務並無任何困難可言。又抗告人另外積欠編號
    4 至7 所示債務，每月應繳利息合計為4,144 元．抗告人以
    上開剩餘收入15,972元繳納此4 筆債務每月應繳利息後，尚
    餘11,828元可供償還上開4 筆債務之本金，且經逐次攤還本
    金後，抗告人每月應繳利息負擔亦日漸減輕，再輔以酌抗告
    人為62年出生，正值壯年，有固定收入等節以觀，應可在未
    來相當期限內逐步將該4 筆債務清償完畢。
四、綜上所述，抗告人雖已立證證明其未依約履行95年還款協議
    ，係有客觀上不可歸責於己之事由，以致履行顯有重大困難
    ，惟依抗告人目前收入及支出狀況，並非不能清償債務，亦
    無不能清償債務之虞，自不符消費者債務清理條例所定可聲
    請更生之要件，且屬無從補正，依前揭條文意旨，自應駁回
    其更生之聲請。原審駁回抗告人更生之聲請，其理由之構成
    雖與本院略有差異，惟結論核無不當之處，仍非不可維持。
    抗告人猶執陳詞，指摘原裁定不當，請求廢棄原裁定並准予
    更生，為無理由，應予駁回。
五、據上論結，本件抗告為無理由，依消費者債務清理條例第11
    條第2 項、第15條，民事訴訟法第495 條之1 第1 項、第44
    9 條第1 項、第95條、第78條，裁定如主文。
中    華    民    國    98    年    7     月    31    日
                民事第六庭    審判長法  官  楊國祥
                                    法  官  李怡諄
                                    法  官  林書慧
上為正本係照原本作成。
本件不得抗告。
中    華    民    國    98    年    7     月    31    日
                            書  記  官  莊豐源
附表：
┌──┬──────┬────────┬────────┬─────────┬──────┐
│編號│ 債  權  人 │  債 務 金 額   │個別協商一致性方│  每月應繳利息    │ 備      註 │
│    │            │                │案每月還款金額  │                  │            │
│    │            │                │（含本金及利息）│                  │            │
├──┼──────┼────────┼────────┼─────────┼──────┤
│ 1  │荷蘭銀行    │503,437元       │3,447 元        │                  │參本院卷第47│
│    │            │                │（168 期）      │                  │頁至第49 頁 │
├──┼──────┼────────┼────────┼─────────┼──────┤
│ 2  │元大銀行    │378,202元       │2,252元         │                  │參本院卷第37│
│    │            │                │（168期）       │                  │頁、第66頁至│
│    │            │                │                │                  │第67        │
├──┼──────┼────────┼────────┼─────────┼──────┤
│ 3  │中國信託銀行│56,384元        │500元           │                  │參本院卷第64│
│    │            │                │                │                  │頁          │
├──┼──────┼────────┼────────┼─────────┼──────┤
│ 4  │聯邦銀行    │47,899元        │                │319元（計算式：   │參本院卷第39│
│    │            │（利息年率8%）  │                │47,899×8%÷12＝  │頁          │
│    │            │                │                │319 ，元以下4 捨5 │            │
│    │            │                │                │入）              │            │
├──┼──────┼────────┼────────┼─────────┼──────┤
│ 5  │台新銀行    │478,738 元      │                │1,197 元（計算式：│參本院卷第43│
│    │            │（利息年率3%）  │                │478,738 ×3%÷12＝│頁          │
│    │            │                │                │1,197 ，元以下4 捨│            │
│    │            │                │                │5 入）            │            │
├──┼──────┼────────┼────────┼─────────┼──────┤
│ 6  │上海匯豐銀行│信用卡81,771元  │                │1,363 元（計算式：│參本院第24頁│
│    │            │（利率以一般信用│                │81,771×20% ÷12＝│            │
│    │            │卡年息20% 計算）│                │1,363 ，元以下4 捨│            │
│    │            │                │                │5 入）            │            │
├──┼──────┼────────┼────────┼─────────┼──────┤
│ 7  │陳仁基      │416,000 元      │                │1,265 元（計算式：│參原審卷第6 │
│    │            │（利率年息3.65% │                │416,000 ×3.      │頁、本院卷第│
│    │            │）              │                │65% ÷12＝1,265 ，│59頁至第63頁│
│    │            │                │                │元以下4 捨5 入）  │            │
├──┼──────┼────────┼────────┼─────────┼──────┤
│總計│            │1,962,431元     │6,199元         │4,144元           │            │
└──┴──────┴────────┴────────┴─────────┴──────┘


司法院資訊處製作；財團法人民間司法改革基金會備份。
